【裁判字號】    98,訴,2828
【裁判日期】    990309
【裁判案由】    分配表異議之訴
【裁判全文】
臺灣板橋地方法院民事判決              98年度訴字第2828號
原      告  乙○○
訴訟代理人  李進成律師
被      告  甲○○
上列當事人間分配表異議之訴事件，本院於民國98年2 月26日言
詞辯論終結，判決如下：
    主  文
本院九十八年度司執字第六二七一號拍賣抵押物強制執行事件於
民國九十八年十一月十七日所製作之分配表次序七第二順位抵押
權即被告之債權額（含債權原本、利息、違約金）應更正如附表
所示。
原告其餘之訴駁回。
訴訟費用由被告負擔百分之六十三，餘由原告負擔。
    事實及理由
一、按債權人或債務人對於分配表所載各債權人之債權或分配金
    額有不同意者，應於分配期日一日前，向執行法院提出書狀
    ，聲明異議；異議未終結者，為異議之債權人或債務人，得
    向執行法院對為反對陳述之債權人或債務人提起分配表異議
    之訴，強制執行法第39條第1 項、第41條第1 項前段分別定
    有明文。本院98年度司執字第6271號拍賣抵押物強制執行事
    件（下稱系爭執行事件）於民國98年11月16日作成分配表，
    定於98年12月21日實行分配，原告認該分配表次序7 被告第
    二順位抵押權所列之違約金部分數額過高，應由新臺幣（下
    同）1,104,300 元核減為104,300 元，超過部分應予剔除，
    先於98年12月15日具狀對該分配表聲明異議，再於98年12月
    28日對反對其陳述之被告提起本件分配表異議之訴，此經本
    院依職權調閱系爭執行事件卷宗查核無訛，堪認原告已遵守
    強制執行法第41條第3 項所定期間，故本件起訴係屬合法，
    先予敘明。
二、原告主張：(一)系爭執行事件業經製作分配表，並定於98年12
    月21日為分配期日，因原告（即債務人）認為被告（即分配
    表第二順位抵押權人）所分配之1,742,486 元之債權額，於
    違約金約定部分過高，超過100 萬元部分請求酌減，原告已
    依強制執行法第39條第1 項規定聲明異議，以停止原定之分
    配程序。(二)被告與原告於借款借據第5 條約定：「違約金：
    按每萬元加日息0.3%計付」，按此標準以1 年365 日計算，
    可得雙方違約金約定之年息高達109.5%，造成原告之本金債
    務額原僅為45萬元，惟卻需支付高達1,104,300 元（尚不含
    本金債務額45萬元）之違約金，如此顯有不公情形。(三)因原
    、被告已約定利息之週年利率為18% ，如再允許被告可請求
    支付約定日息0.3%之違約金，將使被告以約定過高違約金之
    方式，規避法定最高利率限制為達到「防止重利盤剝，保護
    經濟弱者」之立法目的，如鈞院不予酌減，恐造成鼓勵當事
    人利用契約自由之迂迴手段，藉以規避強行規定之脫法行為
    ，爰依強制執行法第41條第1 項規定，提起本件訴訟，並參
    酌民法第205 條之立法目的，請求將原分配表所列被告違約
    金數額酌減至104,300 元，方為合理。(四)至被告陳稱其從事
    不動產買賣，若原告如期清償債務，以該資金在蘆洲地區購
    屋後轉售可獲得相當於本件違約金之利益云云，惟從事房屋
    買賣不一定獲利，被告如投資蘆洲地區房屋市場，該地區房
    屋市場僅漲價1 、2 成，違約金加計利息已超過本金3 倍以
    上，顯然過高等語。併為聲明：系爭執行事件，第二順位抵
    押權人即被告對原告所分配1,742,486 元債權額中，違約金
    數額應由1,104,300 元核減為104,300 元，超過104,300 元
    部分應予剔除，不應列入債權。
三、被告則以：(一)當事人約定債務人不於適當時期履行債務時，
    即須支付違約金者，其違約金係以強制債務之履行為目的，
    實為確保債權效力之一種強制罰。蓋違約金之約定，於金錢
    債務，並不排斥其適用，又非有如民法第205 條之限制，若
    謂債務人可以任意遲延給付，而不受契約預定違約金之處罰
    ，其結果將使債權人金融週轉陷於呆滯，生產計劃無由開展
    ，而債務人拖欠賴帳之風亦將日熾，豈得謂平。且遲延之債
    ，以支付金錢為標的者，除遲延利息外，亦非不得請求損害
    賠償，此觀民法第233 條第3 項規定自明，法律既許債權人
    於遲延利息外，請求損害賠償，兩造間違約金之約定自屬合
    法有效，原告應依約定給付違約金。(二)約定之違約金過高者
    ，法院得減至相當之數額，雖為民法第252 條所明定。惟所
    謂相當之數額，應依一般客觀事實，社會經濟狀況及當事人
    所受損害情形，以為酌定標準；且約定之違約金是否過高，
    應就債務人若能如期履行債務時，債權人可得享受之一切利
    益為衡量之標準，而非以僅約定1 日之違約金額若干為衡量
    之標準（最高法院49年台上字第807 號、51年台上字第19號
    判例意旨參照）。(三)原告於95年1 月18日向被告借得45萬元
    ，約定借款應於96年2 月5 日清償，原告並一再表明一定如
    期清償，被告為如期取回款項另行投資，強制原告依約履行
    債務，並確保如期取回借款另為投資蘆洲房市之用，兩造乃
    按被告另行投資預期所得之利益換算而約明原告如無於約定
    期間清償時之違約金按每萬元加日息0.3%計付違約金，並載
    明於原借據內，詎原告未於約定期間返還借款，屢經被告催
    請，拒不返還，至今拖欠近3 年仍未依約清償，致被告受有
    如約定違約金之重大損害，影響被告利益至鉅，且原告拒不
    依其承諾履行償付借款於先，於強制執行之際始主張違約金
    過高請求酌減違約金100 萬元，顯無理由等語，資為抗辯。
    併為答辯聲明：原告之訴駁回。
四、查原告於95年3 月3 日，以其所有坐落臺北縣五股鄉○○○
    段成子寮小段65-458地號土地及其上門牌號碼為臺北縣五股
    鄉○○路○ 段98號之2 之地上建物（下稱系爭房地），為被
    告設定100 萬元之本金最高限額抵押權，以擔保原告向被告
    之借款，而原告前後向被告借款2 筆，金額分別為40萬元、
    5 萬元，借款期間分別自95年1 月18日起至96年2 月5 日止
    、95年6 月6 日起至96年2 月5 日止，雙方約定違約金按每
    萬元加日息0.3%計付，原告逾期未為清償，嗣於98年1 月19
    日，被告以本院96年度拍字第3251號裁定為執行名義，聲請
    拍賣原告所有系爭房地，本院於98年11月17日作成分配表，
    並定於98年12月21日實行分配等情，業據原告提出本院民事
    執行處強制執行金額計算書分配表1 紙、分配表聲明異議狀
    1 份、借據2 紙等件影本為證，並為被告所不爭執，復經本
    院調閱系爭執行事件卷宗核閱無訛，堪信為真實。
五、按約定之違約金過高者，法院得酌減至相當之數額，民法第
    252 條定有明文。所謂相當之數額，應依一般客觀事實，社
    會經濟狀況及當事人所受損害情形，以為酌定之標準。且約
    定之違約金是否過高，應就債務人若能如期履行債務時，債
    權人可得享受之一切利益為衡量之標準，而非以僅約定一日
    之違約金額若干為衡量之標準（最高法院49年度臺上字第80
    7 號、51年度臺上字第19號判例意旨參照）。經查，原告以
    系爭房地為被告所設定之第二順位抵押權，其債權原本為45
    萬元，約定違約金自96年7 月6 日起算至98年9 月30日止，
    共818 日，日息為每萬元0.3%，合計1,104,300 元，有上開
    強制執行金額計算書分配表可稽。被告雖抗辯：其從事不動
    產交易，若如期取回原告之借款並另行投資，以該資金在蘆
    洲地區購屋後轉售可得到相當於本件違約金之數額云云，惟
    其於本院言詞辯論時自陳並無法舉證證明等語，是其所辯自
    無足取。又本件兩造約定之違約金為日息為每萬元0.3%，經
    換算年息高達109.5%，自屬過高，原告請求本院予以酌減，
    尚屬有據。本院審酌現今一般社會經濟狀況，及原告已違約
    818 天未依約清償借款，並考量原告若能如期履行債務時，
    被告可得享受之一切利益，暨於本院言詞辯論時，被告表示
    願意酌減違約金總額50萬元、被告則希望酌減違約金總額70
    萬元等情，認本件違約金之數額應減至按每萬元加日息0.1%
    計算即368,100 元為適當【計算式：（10,000×0.1%）×45
    ×818 ＝368,100 】。
六、綜上所述，本件違約金經酌減後，被告於系爭執行事件可得
    分配之金額應為1,006,286 元（詳如附表所載）。從而，原
    告依強制執行法第41條第1 項規定，請求將系爭執行事件於
    98年11月17日所製作之分配表次序7 第二順位抵押權即被告
    之債權1,742,486 元（含債權原本、利息、違約金）予以更
    正，於如附表所示範圍內，為有理由，逾此部分之請求，為
    無理由，應予駁回。
七、結論：本件原告之訴為一部有理由，一部無理由，依民事訴
    訟法第79條，判決如主文。
中    華    民    國    99    年    3     月    9     日
                  民事第一庭    法  官  高文淵
以上正本係照原本作成
如對本判決上訴，須於判決送達後20日內向本院提出上訴狀
中    華    民    國    99    年    3     月    9     日
                                書記官  黃瀅螢
附表：
┌───┬────┬──────────┬───────────┬───┬────────┬──────┐
│編號：│項目    │計息起日            │計息止日              │天數  │利率            │金額（元）  │
├───┼────┼──────────┼───────────┼───┼────────┼──────┤
│ 一   │債權原本│                    │                      │      │                │450,000     │
├───┼────┼──────────┼───────────┼───┼────────┼──────┤
│ 二   │利息    │96年6 月6日         │98年9 月30日          │848日 │18%             │188,186     │
├───┼────┼──────────┼───────────┼───┼────────┼──────┤
│ 三   │違約金  │96年7 月6日         │98年9 月30日          │818日 │每萬元加日息0.1%│368,100     │
├───┼────┼──────────┼───────────┼───┼────────┼──────┤
│ 四   │分配金額│                    │                      │      │                │1,006,286   │
└───┴────┴──────────┴───────────┴───┴────────┴──────┘

司法院資訊處製作；財團法人民間司法改革基金會備份。
